【裁判字號】    99,簡上,832
【裁判日期】    991228
【裁判案由】    詐欺
【裁判全文】
臺灣桃園地方法院刑事判決             99年度簡上字第832號
上  訴  人
即  被  告  姜秉諄
選任辯護人  尤柏燊律師
            蔡文彬律師
            林明賢律師
上列上訴人即被告因詐欺案件，不服本院於民國99 年8月30日以
99年度壢簡字第1846號所為之第一審簡易判決（聲請簡易判決處
刑案號：臺灣桃園地方法院檢察署99年度偵字第7303號）提起上
訴，本院管轄之第二審合議庭判決如下：
    主  文
上訴駁回。
    事  實
一、姜秉諄知悉詐騙集團或不法份子為掩飾財產犯罪之不法行徑
    ，避免執法人員追緝，經常利用他人之金融機構帳戶隱匿犯
    罪所得，依一般社會生活之通常經驗，可預見將自己之銀行
    帳戶金融卡及密碼提供他人使用，將幫助他人實施財產犯罪
    ，竟基於縱他人以其金融帳戶實施詐欺亦不違其本意之幫助
    犯意，於民國98年12月6 日前某日，將其所有臺灣土地銀行
    股份有限公司（下稱土地銀行）中壢分行帳號000-000-0000
    0-0 號帳戶之金融卡、密碼，在臺灣地區不詳處所，交給真
    實年籍姓名不詳之成年人，以此方式幫助他人詐取財物。嗣
    該成年人取得姜秉諄上開帳戶之金融卡、密碼後，即夥同所
    屬之詐騙集團成員，共同意圖為自己不法所有，並基於詐欺
    取財之犯意聯絡，推由真實年籍姓名不詳之成年女子，於98
    年12月6 日打電話給張玉鵑，自稱係臺灣銀行客服人員，向
    張玉鵑佯稱其先前網路購物之分期付款設定錯誤，必須以現
    金存款至指定帳戶云云，致張玉鵑不疑有他，信以為真而陷
    於錯誤，乃依指示以現金存款方式，於同日晚間11時36分、
    40分、43分、45分、47分，共5 次，先後將新臺幣（下同）
    3萬元、2萬8,000元、3萬元、1萬元、2,000元，計10萬元存
    入姜秉諄上開帳戶後，旋遭詐欺集團成員提領一空。嗣經張
    玉鵑發覺有異始悉受騙而報警循線查獲。
二、案經張玉鵑訴由基隆市警察局第四分局報請臺灣桃園地方法
    院檢察署檢察官偵查後聲請簡易判決處刑。
    理  由
一、證據能力之認定
(一)、按被告之自白，非出於強暴、脅迫、利誘、詐欺、疲勞訊問
    、違法羈押或其他不正之方法，且與事實相符者，得為證據
    ；被告陳述其自白係出於不正之方法者，應先於其他事證而
    為調查，該自白如係經檢察官提出者，法院應命檢察官就自
    白之出於自由意志，指出證明之方法，刑事訴訟法第156 條
    第1項、第3項定有明文。準此，上訴人即被告姜秉諄、辯護
    人對檢察官所提被告於警詢及偵查中不利於己之供述之證據
    能力均無意見，本院亦查無明顯事證足證檢、警機關於製作
    該等筆錄，有對被告施以不正方法之情事，是被告於審判外
    之陳述，均係出於任意性之陳述，且與事實相符，皆認具證
    據能力。
(二)、次按被告以外之人於審判外之言詞或書面陳述，除法律有規
    定者外，不得作為證據；被告以外之人於審判外之陳述，雖
    不符刑事訴訟法第159條之1至第159條之4之規定，而經當事
    人於審判程序同意作為證據，法院審酌該言詞陳述或書面陳
    述作成時之情況，認為適當者，亦得為證據，刑事訴訟法第
    159條第1項、第159條之5 第1項，分別定有明文。經查，被
    告於審判程序中，對於證人即告訴人張玉鵑於審判外之陳述
    筆錄，不爭執證據能力，本院審酌上開證據資料製作時之情
    況，尚無違法不當及證明力明顯過低之瑕疵之情形，依前述
    「同意性」之傳聞法則例外規定，認被告以外之人於審判外
    之陳述有證據能力。
(三)、另土地銀行自動櫃員機交易明細表影本5 紙、土地銀行中壢
    分行戶名姜秉諄之客戶歷史交易明細查詢、受理詐騙帳戶通
    報警示簡便格式表、內政部警政署反詐騙專線紀錄表、受理
    各類案件紀錄表、受理刑事案件報案三聯單等資料，均屬書
    證性質，復核與本案事實具有自然關聯性，且查無事證足認
    有違背法定程序或經偽造、變造所取得之情事，而被告及辯
    護人對此部分之證據能力亦不爭執，是堪認有證據能力。
二、認定犯罪事實所憑之證據及理由
    訊據被告姜秉諄固承認上開土地銀行帳戶為其所申辦，惟矢
    口否認有何幫助詐欺之犯行，被告及辯護人辯稱略以：上開
    帳戶之金融卡乃遺失甚或遭竊，實無任何幫助詐欺之犯行，
    復因其電子信箱、臉書、線上遊戲、網路論壇，連同銀行之
    金融卡等，需用密碼之處高達1 、20組，致其經常將密碼遺
    忘或弄混，是除經常使用之密碼外，有將密碼與所搭配之電
    腦或金融卡同置一處之習慣，當上開帳戶之金融卡遺失甚或
    遭竊時，連同密碼亦一併為拾得人或竊取者所知悉，而得為
    其所用；又因其對於上開帳戶甚少使用，是於金融卡遺失或
    遭竊時未立即知悉，進而未於遺失或遭竊後隨即報警，惟其
    於被告知上開帳戶被列為警示帳戶後，隨即前往基隆市警察
    局第四分局到案說明，若其確有何幫助詐欺之犯行，豈會自
    投羅網？此外，告訴人張玉鵑乃係分別匯入或存入3 個不同
    之帳戶，此顯係詐騙集團為避免其發現該帳戶遭盜用進而掛
    失所為之風險分散之安排，若該帳戶係其主動提供與詐騙集
    團使用，詐騙集團又何須如此費事另作如此安排？況以，其
    名下擁有不動產、經營商號，且無不良信用紀錄，申辦信用
    卡或現金卡並無困難，衡諸常情，若確有用錢之需，僅須申
    辦信用卡或現金卡即足以支應，實無將上開帳戶之金融卡及
    其密碼出賣與詐騙集團之必要云云。經查：
(一)、告訴人張玉鵑受到詐騙集團成員所詐騙，且將現金10萬元匯
    款至被告之上開帳戶之事實，業據證人即告訴人張玉鵑於警
    詢時指述綦詳（見臺灣桃園地方法院檢察署99年度偵字7303
    號偵查卷卷第10至12頁），復有土地銀行自動櫃員機交易明
    細表影本5 紙、土地銀行中壢分行戶名姜秉諄之客戶歷史交
    易明細查詢、受理詐騙帳戶通報警示簡便格式表、內政部警
    政署反詐騙專線紀錄表、受理各類案件紀錄表、受理刑事案
    件報案三聯單等資料在卷可稽（見同上偵查卷第13至20頁）
    。又參以使用金融卡領取帳戶內之款項，須操作自動提款機
    輸入正確之密碼，始能順利提領，該行騙之人既能使用被告
    金融卡與僅有被告自己或協助其使用之親人所知悉之提款密
    碼，於被害人匯款後用以迅速提領款項，顯見該金融卡之密
    碼係由被告所告知。據此，告訴人張玉鵑確遭詐騙，而將現
    金10萬元匯款至被告之上開帳戶，而該金融卡及密碼確係由
    被告所交付，再由詐騙集團成員作為詐欺他人指示匯款使用
    等情，堪以認定。
(二)、被告雖以前詞情置辯，然查：
１、被告所持上開帳戶於98年6月30日及同年9月25日均分別有資
    金1,200元及3,000元之流動情形，業經被告於本院審理時所
    自承無訛（見本院99年度簡上字第823號刑事卷第125頁），
    且有上開帳戶之客戶歷史交易明細查詢1 紙在卷可參（臺灣
    桃園地方法院檢察署99年度偵字7303號偵查卷第20頁），足
    以認定；執此，上開帳戶乃顯非無人使用遭棄置已久之帳戶
    ，而仍為被告所使用，衡諸常情，被告理當對於上開帳戶之
    金融卡及密碼妥適保管，時常注意上開帳戶之金融卡及密碼
    是否遺失或遭竊，始合常理。又一般刑事被告主動到案說明
    者之動機乃不一而足，雖有出於無辜受累牽連而欲主動出面
    澄清者，惟亦有確實犯有追訴機關所指稱之犯行，或出於內
    心悔悟者，或由於情勢所迫者，抑或基於預期邀獲必減之寬
    典者，均有其可能，若謂被告主動到案說明，即得推認其未
    有任何犯行，實嫌速斷。則本案告訴人於98年12月6 日已遭
    詐騙10萬元至被告上開帳戶，然被告竟迨至同年月30日始報
    警處理，期間將近1 個月，與常情已有不合。是被告辯稱：
    其於被告知上開帳戶為警示帳戶後，隨即前往基隆市警察局
    第四分局到案說明，若確有何幫助詐欺之犯行，其豈會自投
    羅網云云，尚非得逕佐為有利其之事實認定依據。
２、訊據被告於偵查中陳稱：其不記得有無將密碼寫在金融卡上
    ，所持2 張金融卡密碼亦不記得，復不知密碼是否相同，且
    未曾變更密碼云云（見臺灣桃園地方法院檢察署99年度偵字
    7303號偵查卷第24頁）；惟被告於本院審判中卻翻異其詞，
    改稱：上開帳戶之金融卡乃遺失甚或遭竊，又因其有將密碼
    與其所搭配之電腦或金融卡置於一處之習慣，當本案帳戶之
    金融卡遺失甚或遭竊時，連同密碼亦一併為拾得人或竊取者
    所知悉，而得為其所用云云（見本院99年度簡上字第823 號
    刑事卷第11至12頁、第64頁）；可知，被告於偵查中並未提
    及密碼乃予其金融卡同置於一處，是其所辯何者可採非無疑
    。雖被告於本院審理時，不論於準備程序抑或於審理程序中
    ，均當庭提出身上所攜帶之金融卡，且有金融卡與密碼同置
    於一處之情（見本院99年度簡上字第823 號卷刑事卷第56頁
    、第123 頁），然被告當庭所提出之金融卡所屬之上開帳戶
    均已遭凍結無法正常使用，被告卻仍於開庭時放置於身上，
    且不久前方因本案致其帳戶為詐騙集團所用，果若被告前曾
    有將金融卡與密碼同置於一處之習慣，亦當斷絕此習，以防
    重蹈前非，又豈敢再次將金融卡與密碼同置於一處？是被告
    於開庭時復將金融卡與其密碼同置於一處之事實，亦不合常
    情，其所為乃為取信於本院而非出於本意之矯柔造作之行，
    實不足證有金融卡與其密碼同置於一處之習。故被告辯稱：
    上開帳戶之金融卡乃遺失甚或遭竊，其有將密碼與其所搭配
    之電腦或金融卡置於一處之習慣，以致於遺失甚或遭竊時連
    同密碼亦一併為拾得人或竊取者所知悉，而得為其所用云云
    ，應非信實。
３、況於詐欺正犯之利用他人所販賣之帳戶以遂行犯罪時，該帳
    戶亦可能於遭詐騙之受害人之知悉受騙後，隨即報警而將該
    帳戶列為警示帳戶，而將該帳戶凍結而使詐騙所得之款項無
    法提領，所詐得之款項將功虧一簣，是詐欺正犯之利用他人
    所販賣之帳戶以遂行犯罪，仍有其風險存在。依此，詐騙集
    團成員安排告訴人分別匯入或存入數個不同之帳戶，即係為
    避免遭騙之告訴人發現知悉受騙後，隨即報警所為之風險分
    散之安排，於上開帳戶為被告所主動提供時，此安排仍有其
    必要性。準此，被告辯稱：告訴人乃係分別匯入或存入3 個
    不同之帳戶，顯係詐騙集團為避免其發現該帳戶遭盜用進而
    掛失所為之風險分散之安排，若該帳戶係其主動提供予詐騙
    集團使用，詐騙集團何須如此費事另作風險分散之安排云云
    ，亦非的論。
４、復被告於本院審理時陳稱：其於所獨資經營之商號「自在軒
    」並無固定之薪水收入，如需要用錢之處，則會告知母親後
    ，直接從店內收銀臺拿取現金，而於案發前之98年6 月30日
    及同年9 月25日因買書亟需用錢，惟該時身上並無現金，且
    常用之國泰世華帳號之金融卡亦交由母親所保管，遂央求母
    親分別匯款1,200元與3,000元至上開帳戶，並於匯款入帳當
    日即提領出使用等情（見本院99年度簡上字第823 號刑事卷
    第125 頁）。可知，被告雖獨自經營商號，惟對於商店經營
    所得之收入，並無獨自支配之權限，仍須經其母親之同意，
    方得動用之，如謂其所指經營商號係母親因疼愛子女，為子
    女預先所為之財產規劃，被告對此毫無置喙之餘地，至多僅
    得為從中學習經驗，尚不為過，是被告對於其所陳稱之財產
    毫無支配之權限，徒擁有財產之外觀，惟毫無擁有該等財產
    之實質。準此，被告辯稱：其名下擁有不動產，經營商號，
    且無不良信用紀錄，申辦信用卡或現金卡並無困難，實無將
    該帳戶之金融卡及密碼出賣予詐騙集團之必要云云，顯非可
    採。
５、此外，觀之上開帳戶使用情形，雖乏直接證據證明被告即為
    幫助詐騙之人，然被告辯稱金融卡及其密碼乃係遺失云云，
    既經證明為虛構不實，顯見其有意掩藏其交付之原因。從而
    ，被告將上開帳戶之金融卡及重要之提款密碼，交予真實姓
    名、年籍不詳之人使用，則被告對該收集帳戶之人可能利用
    上開帳戶從事詐欺犯罪應可預見其發生，而被告仍願意提供
    使用，足見被告於提供帳戶之時，主觀上有幫助他人詐欺取
    財之故意，亦可認定。故被告前開所辯，顯係卸責之詞，均
    不足採。
(三)、是本案事證明確，被告犯行，洵堪認定，應依法論科。至本
    案詐騙集團其他成員嗣後有無為警查獲，抑或識得被告否等
    情，因被告乃交付其所持上開帳戶金融卡及密碼供該詐騙集
    團成員使用，所為僅係幫助犯性質，該詐騙集團成員自非當
    然識得被告，自無礙於本案之事實認定，亟不得認此部分有
    調查證據之必要，此部分聲請法院再開辯論或調查證據，均
    無理由，附此敘明。
三、按刑法上之幫助犯，係對於犯罪與正犯有共同之認識，而以
    幫助之意思，對於正犯資以助力，而未參與實施犯罪之行為
    者而言，最高法院75年度台上字第1509號、88年度台上字第
    1270號判決意旨參照。是以如未參與實施犯罪構成要件之行
    為，而係出於幫助之意思提供助力，即屬幫助犯，而非共同
    正犯。經查，被告姜秉諄基於幫助詐欺之犯意，提供上開帳
    戶之相關資料與真實姓名年籍不詳之成年人及其所屬詐騙集
    團，作為其後對告訴人張玉鵑實施詐騙行為之用，致告訴人
    陷於錯誤，因而匯款至被告所提供之上開帳戶內，是被告所
    為係參與詐欺罪構成要件以外之行為，且在無證據證明其係
    以正犯而非以幫助犯之犯意參與犯罪之情形下，應認所為係
    幫助犯而非正犯行為。核被告所為，係犯刑法第30條第1 項
    、第339條第1項之幫助詐欺取財罪。又其所為屬幫助犯，並
    依刑法第30條第2項規定，按正犯之刑減輕之。
四、原審本於被告姜秉諄事證明確，審酌被告提供帳戶金融卡及
    密碼，幫助詐騙集團成員使渠等方便行騙財物，助長詐騙集
    團詐財歪風，增加查緝困難，危害財產安全及社會秩序之穩
    定，及告訴人張玉鵑所受損害，犯罪情節及所生危害，被告
    犯後飾詞狡辯未具悔意之態度等一切情狀，量處有期徒刑 3
    月，併諭知以1,000元折算1日之易科罰金標準，復敘明上開
    帳戶金融卡不另為沒收之依據；援引刑事訴訟法第449條第1
    項前段、第3 項、第454條第2項，刑法第339條第1項、第30
    條第1項前段、第2項、第41條第1項前段，刑法施行法第1條
    之1 第1項、第2項前段，核其認事用法俱無違誤，量刑亦臻
    妥適。雖原判決於事實及理由欄二記載被告所持帳戶為華南
    商業銀行股份有限公司南崁分行，但此觀諸前後文句顯係誤
    繕，逕予更正即可，不影響於本案之事實認定基礎，應予維
    持。綜上所述，本案原審判決認事用法及量刑既均無違誤瑕
    疵可指，被告上訴自無理由，應予駁回。
據上論斷，應依刑事訴訟法第455條之1 第1項、第3項、第368條
，判決如主文。
本案經檢察官黃俊華到庭執行職務。
中    華    民    國    99    年    12    月    28    日
                  刑事第六庭  審判長法  官  錢建榮
                                    法  官  游智棋
                                    法  官  黃翊哲
以上正本證明與原本無異。
本件不得上訴。
                                    書記官  蔡紫凌
中    華    民    國    99    年    12    月    28    日

司法院資訊處製作；財團法人民間司法改革基金會備份。
